【裁判字號】    95,上,13
【裁判日期】    950621
【裁判案由】    返還房屋等
【裁判全文】
臺灣高等法院高雄分院民事判決            95年度上字第13號
上  訴  人  丙○○
訴訟代理人  陳裕文律師
            陳正男律師
            侯勝昌律師
上 一 人
複代理人    楊靖儀律師
被上訴人    乙○○
訴訟代理人  許明德律師
            鄭勝智律師
上列當事人間請求返還房屋等事件，上訴人對於民國94年11月17
日臺灣高雄地方法院94年度訴字第1516號第一審判決提起上訴，
本院於95年6月7日言詞辯論終結，判決如下：
    主      文
原判決關於命上訴人給付之金額超過玖萬貳仟柒佰肆拾元部分，
及該部分假執行之宣告，暨訴訟費用之裁判均廢棄。
上開廢棄部分，被上訴人在第一審之訴及其假執行之聲請均駁回
。
其餘上訴駁回。
第一、二審訴訟費用由上訴人負擔二分之一，餘由被上訴人負擔
。
    事實及理由
一、被上訴人起訴主張：其所有坐落高雄縣鳥松鄉○○段19號，
    面積379 平方公尺土地，及其上建號997 號即門牌號碼高雄
    縣鳥松鄉○○路166 號4 層樓房屋（下稱系爭房地），係上
    訴人向被上訴人借用。被上訴人屢經催討返還，上訴人均置
    不理。嗣上訴人於93年3 月23日出具切結書，允諾系爭房地
    於被上訴人與他人訂立買賣合約30天內返還，如有違背因而
    致被上訴人受損害時願負賠償責任。系爭房地被上訴人於94
    年1 月5 日出售予訴外人甲○○，價金新台幣（下同）2,80
    0 萬元，言明訂約後47日（即94年2 月21日）內交付。因上
    訴人未依切結書之約定返還系爭房地，致被上訴人無法如期
    將系爭房地交付甲○○，甲○○因而訴請台灣高雄地方法院
    （下稱高雄地院）以94年度訴字第903 號判決被上訴人應給
    付甲○○違約金280 萬元確定，被上訴人已依判決給付甲○
    ○280 萬元完畢。依上訴人出具之切結書，上訴人應就被上
    訴人上開違約金損害負賠償責任。又上訴人未在被上訴人94
    年1 月5 日將系爭房地出售甲○○後30日內返還，則上訴人
    自94年2 月5 日起占有系爭房地，即無法律上權源而受有相
    當於租金之不當得利等情，爰依切結書及民法第179 條之法
    律關係，求為判決：(一)上訴人應給付14萬5,744 元，及自94
    年11月5 日起至返還系爭房屋之日止，按月給付被上訴人1
    萬8,218 元。(二)上訴人應給付280 萬元，及自起訴狀繕本送
    達之翌日（即94年7 月16日）起至清償日止按週年利率5%計
    算之利息。（超過部分之請求，原審判決駁回，未據被上訴
    人聲明不服）；（另被上訴人於原審併請求遷讓交還系爭房
    地部分，業據其於本院撤回起訴）。被上訴人於本院為駁回
    上訴之聲明。
二、上訴人則以：其雖曾向被上訴人借用系爭房地使用，並簽具
    切結書，但對於被上訴人是否曾與甲○○間成立買賣契約及
    支付違約金280 萬元，存有疑義。且上訴人占有系爭房地係
    基於兩造間之使用借貸契約，並非無法律上原因，無不當得
    利可言。又上訴人曾表示願意配合點交房地予被上訴人，但
    被上訴人未到場受領，因此被上訴人所受之損害自不可歸責
    於上訴人，而無須負損害賠償責任；另被上訴人曾於93 年3
    月23日簽立承諾書，承諾於系爭房地出售，完成收款登記後
    ，支付上訴人300 萬元，被上訴人業於95年1 月25日將系爭
    房地出賣予訴外人潘秀蓮，並辦妥所有權移轉登記，依承諾
    書之約定，被上訴人應給付上訴人300 萬元，上訴人以對被
    上訴人上開300 萬元債權，主張先抵銷被上訴人請求賠償損
    害280 萬元及自94年7 月16日起至清償日止按週年利率5%計
    算之利息，次抵銷被上訴人請求相當租金之不當得利等語，
    資為抗辯，並於本院聲明：(一)原判決廢棄。(二)被上訴人在第
    一審之訴及其假執行之聲請均駁回。
三、兩造不爭執事項：
  (一)被上訴人所有系爭房地，借予上訴人使用，上訴人於93年3
    月23日出具切結書，允諾系爭房地於被上訴人與他人訂立買
    賣合約30日內返還予被上訴人，如有違背因而致被上訴人受
    損害時，願負損害賠償責任。
  (二)被上訴人於94年1 月5 日與訴外人甲○○簽訂買賣契約，被
    上訴人因未於所定期限內交付房地予甲○○，而經高雄地院
    以94年度訴字第903 號判決被上訴人應給付甲○○280 萬元
    違約金確定。
  (三)上訴人已於95年1 月20日將系爭房地返還被上訴人。
  (四)被上訴人於93年3 月23日簽立承諾書，承諾於系爭房地出售
    ，完成收款、登記後，支付上訴人300萬元。
  (五)被上訴人業於95年1月25日將系爭房地出賣予訴外人潘秀蓮
    ，並於95年2月17日辦妥所有權移轉登記。
  (六)上訴人於95年3 月9 日以承諾書所示對被上訴人之300 萬元
    債權，向被上訴人為抵銷之意思表示。
四、兩造所爭執事項：(一)兩造間系爭房地之使用借貸關係是否終
    止？何時終止？(二)被上訴人可請求相當租金之不當得利為多
    少？(三)被上訴人請求上訴人賠償280 萬元損害，是否有理？
    (四)上訴人提出承諾書主張被上訴人應支付300 萬元主張抵銷
    ，是否逾時提出而失權？又上訴人於抵銷後尚應給付被上訴
    人之金額為多少？茲分述如下：
  (一)兩造間系爭房地之使用借貸關係是否終止？何時終止？
  1.查，上訴人於93年3 月23日出具切結書，允諾系爭房地於被
    上訴人與他人訂立買賣合約30天內返還予被上訴人，而被上
    訴人於94年1 月5 日與甲○○訂立買賣契約，業據被上訴人
    提出不動產買賣契約書為證（原審卷13至15頁），並經證人
    即見證契約成立過程之律師林柏祥證述：本件兩造我都認識
    ，被上訴人在簽訂契約之前有通知上訴人共同來協商表示意
    見，當天上訴人比較早到，我與上訴人談到一半，被上訴人
    及甲○○到達後，上訴人表明反對本件買賣的立場就逕自離
    開，之後被上訴人及甲○○仍有買賣的意願，被上訴人並表
    示願負責處理房屋交付事宜，如未履約願意賠償甲○○，所
    以契約的擬定有幾項重點，首先是把契約期限拉長，而甲○
    ○交付的買賣價金由我保管，等到履約時再把價金交付予被
    上訴人，其他移轉登記事宜則等到房屋交付完畢時才辦理等
    語屬實（原審卷77頁）。上訴人抗辯被上訴人並無買賣契約
    成立云云，自無可採。依上開切結書，上訴人自應於買賣契
    約94年1 月5 日成立後之30日內即94年2 月5 日前返還系爭
    房地，堪以認定。
  2.足見兩造間對於系爭房地之使用借貸關係已於94年2 月5 日
    終止，則上訴人於94年2 月5 日起占有系爭房地即屬無權占
    有。
  (二)被上訴人可請求相當租金之不當得利為多少？
  1.按無權占有他人土地，可能獲得相當於租金之利益，為社會
    通常之觀念，因此占有土地所得之利益，應以相當於法定最
    高限額租金之數額為限（最高法院61年臺上字第1695號判例
    參照），又租用基地建築房屋，其租金以不超過土地申報總
    價額年息10 %為限，土地法第97條第1 項、第105 條分別定
    有明文。兩造間系爭房地之使用借貸關係已於94年2 月5 日
    終止，而上訴人於95年1 月20日始將系爭房地返還被上訴人
    ，為兩造所不爭執（本院卷79頁）。則被上訴人請求上訴人
    給付自94年2 月5 日起至95年1 月19日止無權占有系爭房地
    相當於租金之不當得利，自屬有據。上訴人抗辯其占有系爭
    房地係基於兩造間之使用借貸契約，並非無法律上原因，無
    不當得利可言云云，並無可採。
  2.本院斟酌系爭房地位處高雄縣著名之風景區澄清湖旁，鄰近
    高雄市○○○路線尚屬發達，居住品質甚佳，惟附近房屋多
    屬住宅性質，商業活動尚非頻繁，復有照片及電子地圖在卷
    可稽（原審卷90至92頁），本院並考量目前社會經濟情況、
    上訴人可能獲取之利益等情，認系爭土地應按申報地價按年
    息8%計算相當於租金之不當得利金額，方為相當及公允。系
    爭房屋之課稅現值為76萬1,900 元；而系爭房屋所坐落之土
    地於94年1 月間之申報地價為5,200 元，土地總價額為197
    萬800 元（計算式：5,200 ×379 ＝1,970,800） ，有土地
    登記謄本及房屋稅單在卷可稽（原審卷6 、84頁），上訴人
    占有系爭房屋，每月應給付被上訴人相當於租金之不當得利
    為1 萬8,218 元〔計算式：（761,900 ＋1,970,800） ×8%
    ÷12＝18,218〕；上訴人自94年2 月5 日起至95年1 月19
    日止，無權占有系爭房地11個月又15天，是上訴人應給付被
    上訴人20萬9,507 元〔計算式：18,218×11＋（18 ,218 ×
    15/30） ＝209,507） 。
  (三)被上訴人請求上訴人賠償280萬元之損害，是否有理？
  1.查，上訴人出具切結書，允諾系爭房地於被上訴人與他人訂
    立買賣合約30天內返還，如有違背因而致被上訴人受損害時
    願負賠償責任，已如前述。系爭房地被上訴人於94年1 月5
    日出售予訴外人甲○○，價金2,800 萬元，言明訂約後47日
    （即94年2 月21日）內交付。因上訴人未依切結書約定，將
    系爭房地於上開買賣契約94年1 月5 日成立後之30日內即94
    年2 月5 日前返還被上訴人（系爭房地上訴人於95年1 月20
    日始返還），致被上訴人無法如期於94年2 月21日將系爭房
    地交付買受人甲○○，甲○○因而訴請高雄地院以94年度訴
    字第903 號判決被上訴人應給付甲○○違約金280 萬元確定
    ，被上訴人亦依該判決給付甲○○280 萬元完畢等情，業據
    被上訴人提出高雄地院94年度訴字第903 號確定判決、支票
    、清償證明書及交易明細表為證（原審卷34至37頁），自堪
    信為真實。依切結書，上訴人應就被上訴人上開違約金損害
    負賠償責任，是被上訴人請求上訴人賠償280 萬元之損害，
    自屬有理。上訴人辯稱被上訴人是否已支付甲○○違約金
    280 萬元，存有疑義云云，尚無可採。
  2.上訴人抗辯係因被上訴人受領遲延致受有前開損害，並無歸
    責原因云云，固據提出存證信函為證（原審卷50頁），惟觀
    諸上訴人存證信函通知被上訴人房屋點交之日期係94年3 月
    14日，已逾切結書所定之同年2 月5 日返還，或買賣契約書
    所定應於94年2 月21日交付系爭房屋之期限，故上訴人抗辯
    係被上訴人受領遲延，並無歸責因素云云，自不足採。
  (四)上訴人提出承諾書主張被上訴人應支付300 萬元主張抵銷，
    是否逾時提出而失權？又上訴人於抵銷後尚應給付被上訴人
    之金額為多少？
  1.按事實發生於第一審法院言詞辯論終結後者，當事人得於上
    訴程序提出新攻擊或防禦方法，觀之民事訴訟法第447 條第
    1 項第2 款之規定甚明。查，被上訴人於93年3月23日簽立
    承諾書，承諾於系爭房地出售，完成收款登記後，支付被上
    訴人300 萬元，有承諾書可稽（本院卷36頁）。系爭房地係
    於原審法院言詞辯論（94年11月3 日）終結後，被上訴人於
    95年1 月25日始出賣予訴外人潘秀蓮，並於95年2 月17日辦
    妥所有權移轉登記，有土地及建物登記簿謄本可稽（本院卷
    37、38頁），則依承諾書所載，被上訴人於符合前開條件後
    ，方應給付上訴人300 萬元，是上開事實發生於第一審法院
    言詞辯論終結後，上訴人自得於上訴程序為抵銷之抗辯。被
    上訴人主張：上訴人提出之承諾書在原審可提出而故意不提
    出，上訴審就不能再提出云云，應無可採。
  2.次查，被上訴人已於95年1 月25日將系爭房地出賣予訴外人
    潘秀蓮，並於95年2 月17日辦妥所有權移轉登記，按諸常情
    ，既然系爭房地已交付並為所有權移轉登記，被上訴人應已
    完成收款。依承諾書之約定，被上訴人自應給付上訴人300
    萬元。被上訴人雖辯稱：系爭承諾書與返還房屋之切結書同
    日簽訂，上訴人未依約返還房地，自不得再據承諾書請求給
    付云云，然為上訴人所否認，且系爭承諾書並未記載如被上
    訴人所稱上訴人未依約返還房地，即不得依承諾書請求給付
    之條件。此外，被上訴人又未能舉證證明承諾書與切結書有
    何同時履行之關係，是被上訴人上開辯解並無可採。
  3.上訴人主張上開300 萬元債權，先抵銷被上訴人請求賠償損
    害280 萬元及自94年7 月16日起至清償日止按週年利率5%計
    算之利息，次抵銷被上訴人請求相當租金之不當得利。經查
    ：
    (1)被上訴人請求賠償損害280 萬元及自94年7 月16日起至清
      償日止按週年利率5%計算利息部分：上訴人主張以300 萬
      元為抵銷溯及最初得為抵銷時即95年2 月17日為抵銷，故
      應以同日為清償日，上開給付之遲延利息為8 萬3,233 元
      （計算式：2,800,000 ×5%×217/365） ，故其本息合計
      為288 萬3,233 元。以300 萬元抵銷後，尚餘11萬6,767
      元。
    (2)被上訴人請求相當租金之不當得利部分：上訴人應給付被
      上訴人相當租金之不當得利為20萬9,507 元，如前所述，
      再以上開餘額11萬6,767 元為抵銷，則上訴人尚應給付被
      上訴人9 萬2,740 元。
五、綜上所述，被上訴人依切結書及民法第179 條之法律關係，
    請求上訴人給付9 萬2,740 元，為有理由，應予准許。逾此
    所為請求，為無理由，應予駁回。原審就超過上開應准許部
    分，為上訴人敗訴之判決，並為假執行之宣告，自有未洽。
    上訴意旨就此部分指摘原判決不當，求予廢棄改判，為有理
    由，爰由本院予以廢棄改判如主文第2 項所示。至於上開應
    准許部分，原審判命上訴人給付，並為假執行之宣告，核無
    違誤，上訴意旨，就此部分，仍執陳詞，指摘原判決不當，
    求予廢棄，為無理由，應予駁回。
六、據上論結，本件上訴為一部有理由，一部無理由，依民事訴
    訟法第450 條、第449 條第1 項、第79條，判決如主文。
中    華    民    國    95    年    6     月    21    日
                              民事第五庭
                                  審判長法官     蔡明宛
                                  法      官     黃國川
                                  法      官     曾錦昌
以上正本證明與原本無異。
本件上訴人不得上訴。
被上訴人如對本判決上訴，須於判決送達後20日內向本院提出上
訴狀，其未表明上訴理由者，應於上訴後20日內向本院提出上訴
理由書（均須按他造當事人之人數附繕本）。上訴時應提出委任
律師或具有律師資格之人之委任狀，並依附註條文規定辦理。
中    華    民    國    95    年    6     月    21    日
                                  書  記  官     郭蘭蕙
附註：民事訴訟法第466 條之1 ：
對於第二審判決上訴，上訴人應委任律師為訴訟代理人，但上訴
人或其法定代理人具有律師資格者，不在此限。
上訴人之配偶、三親等內之血親、二親等內之姻親，或上訴人為
法人、中央或地方機關時，其所屬專任人員具有律師資格並經法
院認適當者，亦得為第三審訴訟代理人。第1 項但書及第2 項情
形，應於提起上訴或委任時釋明之。


司法院資訊處製作；財團法人民間司法改革基金會備份。
